臺灣板橋地方法院民事判決　　　　　　　100年度家訴字第3號
原　　　告　劉祥喜
被　　　告　劉子碩
上列當事人間請求給付扶養費事件，本院於中華民國100年10月
12日言詞辯論終結，判決如下：
    主    文
被告應自民國九十九年十一月十六日起至一０五年九月三十日止
，按月於每月五日前給付原告新台幣壹萬貳仟元。
原告其餘之訴駁回。
訴訟費用由被告負擔十分之四，餘由原告負擔。
本判決第一項所示之扶養費，關於訴訟中履行期已到部分，共計
新台幣壹拾肆萬肆仟元，得假執行。
    事實及理由
一、原告主張：
(一)原告與配偶已離婚，育有一女一子，被告為原告之子，原任
    職馬偕醫院小兒科醫生，惟被告對原告置身事外，於99年8
    月底將戶籍遷出，幾年來不曾返家探視原告父女（被告之姐
    ）。被告之母在被告5歲之時即專注於婚外情，被告猶如生
    長在單親家庭為原告忍痛在困境中一手帶大，未料在原告比
    較困苦之際，其母趁人之危與原告離婚，其母為掩飾外遇行
    為，乘隙收買被告、挑撥離間，幸原告之女不為所動，被告
    忘恩負義，又與其母共謀捲走原告黃金等貴重物品，使原告
    一無所有。原告之女為早產兒，先天不良的孩子至今健康仍
    非常差，大學畢業成為流浪老師，別無其他專長，不得不報
    考警察，在警專受訓時造成運動傷害，幾乎要放棄退訓，結
    訓至今當了1 年8 個月警察，由於不正常之作息，身體經常
    出毛病，已於100 年5 月1 日辭職。原告身無分文，又罹患
    多種慢性病，原告需要生活、醫療、雜支等費用。
(二)原告之股票為生活早已賣完，其他物件，如有實物價錢，原
    告願照價售給被告。原告於98年5月間公平、公開通知被告
    要將房子以最無爭議的公定價，賣給被告及其姐，被告不參
    與購買，所以就賣給被告之姐，並依法繳納各種稅捐完成過
    戶登記。
(三)原告每月之支出，有憑證部分，包括國民年金、健保費、有
    線電視費、水、電、瓦斯、電話、醫療、購物等每月共需新
    台幣（以下同）1 萬4814元。無憑證部分，包括伙食費、水
    果、日用品、衣著、衛生用品、家電維修、交通費、老家祭
    祖等費用，平均每月約需2 萬0200元。又為公平起見，原告
    每月支付原告之女照護家庭及原告之代價3 萬元，每月支付
    1 萬5000元房租。原告每月生活相關支出，合計為8 萬0014
    元。原告之女對家庭勞心勞力已付代價，其餘原告生活相關
    支出5 萬0014元應由被告全部負擔，不出力者就出錢。為此
    依據民法第1114條之規定，提起本件訴訟，並聲明：被告應
    自99年11月16日起至105 年9 月30日止，按月於每月5 日前
    給付原告3 萬元。
二、被告方面：
(一)按關於親屬間之扶養，民法第1114條規定直系血親相互間，
    互負扶養之義務，而扶養之程度，則按受扶養權利人之需要
    與負扶養義務者之經濟能力及身分定之；如負扶養義務者有
    數人而其親等同一時，應各按其經濟能力分擔義務；且直系
    血親尊親屬如非不能維持生活者，並無受扶養之權利。民法
    第1114條、第1115條第3項、第1117條、第1119條定有明文
    。
(二)原告確為被告之父，然其名下有相當之資產可供維持生活，
    依法不得請求扶養；又縱認被告應負扶養義務，被告亦有同
    親等之姐劉睿逸應共同負擔，且扶養程度應以新北市每人每
    月平均消費性支出計算始為合理。
(三)本件原告與被告母親離異時，答應負擔被告及被告姐姐之生
    活教育費用，被告母親始將新北市○○區○○路225巷41號4
    樓及5樓（加蓋）二層樓房地過戶給原告，有離婚協議書可
    證。該屋第4樓由原告及被告姐姐共同居住，5樓房地出租，
    每月有租金收入約2萬元，該房地價值約千萬元之上，且原
    告名下亦有股票、古董、錢幣收集，原告顯有相當多之資產
    可供維生，資產遠逾才在醫院服務3年多之被告。
(四)原告於99年4月間將上開房地過戶給一直同住而任公職之被
    告姐姐劉睿逸，如是「真買賣」表示原告有千萬現金在身，
    再加上股票、古董、錢幣等資產，其經濟狀況比被告猶佳，
    依法原告自不能向被告請求扶養，若是「以假買賣之名行贈
    與之實」，則證明原告將財產完全給與女兒，理當由女兒負
    起完全扶養之責，被告不但沒有分到財產，還要支付扶養費
    ，實無道理。
(五)退萬步言之，縱認被告應負扶養之義務，則被告盡扶養義務
    之程度應以新北市每人每月平均消費性支出計算，始符合受
    扶養權利人需要之客觀標準，因原告自有房地，應扣除房地
    租之支出，且被告有同親等之姐一人，兩人應平均分擔，被
    告每月應負擔之扶養費僅為6527元。
(六)當初為了孝順原告，達成原告的理想與美夢，被迫重考進入
    醫學院，未料就學期間，原告不守承諾、不盡父職，有資力
    進出股市，卻未依與被告母親之約定負擔被告學費，以助學
    貸款之方式讓被告獨力完成醫學院學業，更讓被告背負貸款
    債務，被告就讀醫學院期間，原告明知被告沒有工作，原告
    不僅未提供被告分文，還要求被告負擔汽車牌照稅、保險費
    、燃料稅等費用。而被告所有生活費、手機通話費、健保費
    、住宿費及雜項開銷均由母親提供，90年至93年學費則仰賴
    被告聲請助學貸款支應，被告母親善意為被告爭取教育補助
    ，亦遭原告向相關單位告發，幸得相關人員明察，還被告母
    親清白，因原告不斷檢舉及騷擾，被告母親為讓被告得以安
    心完成學業，不僅借款讓被告清償助學貸款，且借款供被告
    完成醫學課程。這段期間，原告對被告的生活起居完全置之
    不理，讓被告內心非常痛苦與失望。
(七)殊知被告96年剛從醫學院畢業，輔開始醫界服務生涯，努力
    為前途打拼之時，原告隨即於97年6月向鈞院提出要求每月
    支付6萬元扶養費之官司，當時被告薪資每月8萬多元，剩下
    的錢被告如何養活自己，又將如何規畫未來生涯。後因原告
    被查出名下有相當之資產可供維生，依法不得請求扶養，原
    告自知無法勝訴而撤告。原告口口聲聲愛家愛子，卻在被告
    事業才要起步之時，採取此令人無法苟同之手段打擊被告，
    令被告身心痛苦欲絕。此後，原告不管被告是否在白天醫務
    繁忙或夜間休息時間，常以電話或存證信函不斷騷擾被告，
    被告身心同時承受重大的壓力與痛苦而跌入絕望的深淵。醫
    界生涯本艱辛萬苦，此3年多來，被告因醫務繁重，又時常
    加班值夜晨昏顛倒，身體健康已亮起紅燈，更承受不起這「
    不孝為大」的沈重壓力，身心受創甚深，對人生的意義產生
    了莫大的疑問，去年專科醫生資格考試未通過，現被告又染
    病在身，已於100 年7 月1 日辭職獲准，目前無工作、無收
    入，醫生表示大概今年即需使用藥物控制，原告到處打電話
    給被告同事、到處騷擾，這樣的情況要被告如何找工作。被
    告身上全部財產僅剩230 萬元，只會更少不會變多，此外無
    房產、無車子，這些金錢是被告自己的醫療費用。並聲明：
    請求駁回原告之訴。
三、按直系血親相互間互負扶養之義務。受扶養權利者，以不能
    維持生活而無謀生能力者為限。前項無謀生能力之限制，於
    直系血親尊親屬不適用之。民法第1114條第1 款、第1117條
    分別定有明文。所謂不能維持生活，係指不能以自己之財產
    及勞力所得以維持自己之生活而言。按原告為被告之父，原
    告係36年10月2日出生，現年64歲，目前並無工作，被告未
    給付原告扶養費之事實，此有戶籍謄本附卷可證，並為兩造
    所不爭執。是本件首應審究者，乃原告是否能以自己之財產
    維持自己之生活。本院查：
(一)原告名下原有股票及新北市○○區○○路225巷41號4樓（含
    頂樓加蓋）之房屋一間、租金收入，有關股票部分已於98年
    3 月13日賣出，得款20餘萬元，有關系爭房屋部分，原告於
    99年4月27日以「買賣」為原因移轉登記予其女劉睿逸，現
    為劉睿逸所有，是原告名下現無財產。此有建物登記第二類
    謄本影本1 件、原告之稅務電子閘門財產所得調件明細表1
    件附卷可證。惟原告自承此項房屋買賣，其並無收到價金，
    乃以向其女之借款抵銷云云，然原告就其所謂向其女借款，
    未據其舉證以實，則所謂以借款抵銷價金云云，自無足採。
    且查原告前曾訴請被告應給付扶養費，經本院以97年度重家
    訴第32號審理在案，其後因原告名下有系爭房屋、股票、租
    金收入等財產，並無不能維持生活之情形，依法不得請求被
    告扶養而撤回起訴。嗣原告變賣股票及移轉系爭房屋予其女
    後，再度提起本件訴訟，顯見原告有刻意製造名下無財產而
    不能維持生活之嫌。原告變賣股票所得約20餘萬元，其陳稱
    供生活費用，尚合情理，惟系爭房屋既無交付價金，難謂係
    屬買賣，原告主張已出售云云，為本院所不採，是本院認系
    爭房屋應屬原告所有之財產。至於被告辯稱原告每月尚有租
    金2 萬元收入及有古董、錢幣等值錢物品，既為原告所否認
    ，被告未能舉證以實，非可採信。
(二)據此，原告應有新北市○○區○○路225 巷41號4 樓房屋一
    間（含頂5 樓加蓋）及少許存款（有存摺可證），此外別無
    其他財產，是原告應不能以自己之財產以維持自己之生活。
(三)又被告自幼由原告夫妻扶養長大，父母均有給付生活費用，
    92年辦理助學貸款以前之學費是原告繳納，92年以後之學費
    是原告協同被告去申辦助學貸款，此為被告所不爭執。足見
    ，原告並無民法第1118條之1 減輕或免除扶養義務之情形。
(四)綜上，原告不能以自己之財產及勞力所得以維持自己之生活
    ，且無民法第1118條之1 減輕或免除扶養義務之情形。則原
    告請求被告應盡扶養義務，應屬有理。
四、次按扶養之程度，應按受扶養權利者之需要，與負扶養義務
    者之經濟能力及身分定之；負扶養義務者有數人，而其親等
    同一時，應各依其經濟能力，分擔義務。民法第1119條、第
    1115條第3 項分別定有明文。所謂受扶養權利者之需要，係
    指生活之全部需求而言，舉凡衣食住行之費用、醫療費用、
    休閒娛樂費等，均包括在內。本院查：
(一)按家庭生活費用舉凡應用於家庭開銷之水、電、瓦斯、食、
    衣、住、行、育、樂、醫療等費用，衡諸此等日常生活支出
    甚為瑣碎，少有收集或留存證據，即應以日常生活經驗、情
    理，作為判斷依據，不能以未提出逐筆收據或發票，即認沒
    有支出，而構成請求扶養費用之障礙，故本院應審酌一切情
    況，依所得心證定其數額。而行政院主計處家庭收支調查報
    告，其統計內容包含「食品費」、「飲食費」、「衣著、鞋
    、襪類」、「房地租及水費」、「燃料和燈光」、「家具及
    家庭設備」、「家是管理費用」、「菸草」、「保健和醫療
    」、「運輸及通訊」、「娛樂教育和文化服務」、「雜項支
    出」等項目之支出，自得為個人消費支出之參考。
(二)原告與配偶已於91年6月12日離婚，育有長女劉睿逸及長子
    即被告二名子女，長女劉睿逸原擔任警察職務，於98年度薪
    資所得為58萬6311元，平均每月收入為4 萬8859元，其因健
    康不佳，已於100 年5 月1 日辭職，目前補習準備公職考試
    ，無工作、無收入。被告原任職馬偕醫院小兒科醫生，98年
    度薪資所得為128 萬2491元、利息所得為3816元，合計為12
    8 萬6307元，平均每月收入為10萬7192元，被告去年專科醫
    生資格考試未通過，現又罹病在身，亦於100 年7 月1 日辭
    職獲准，無工作、無收入。以上有劉睿逸之財政部臺灣省北
    區國稅局98年度綜合所得稅核定通知書、被告之稅務電子閘
    門財產所得調件明細表、新北市政府警察局中和第二分局劉
    睿逸之離職證明書、馬偕紀念醫院100 年6 月18日馬院人字
    第1000002527號函、馬偕紀念醫院服務證明書、聯合醫院昆
    明院區診斷證明書等各1 件附卷可證。惟劉睿逸係67年出生
    ，被告係68年出生，均屬年富之人，並非無工作能力，劉睿
    逸另行尋找合適之工作，困難度略高，被告具有醫生資格，
    復職或另行尋找工作，並無困難，尚難以目前無工作即卸免
    其扶養義務。惟被告罹病在身亦屬事實，自會影響其看診之
    時間及收入，隨著年紀增長、免疫力降低，其本身亦需醫療
    照護，是被告之扶養能力亦受到許多限制。綜合被告與其姐
    劉睿逸之經濟能力觀之，被告之經濟能力優於其姐許多，自
    應分擔較多之扶養義務。再者，原告所有之房屋其頂樓有加
    蓋，原本出租每月有約2 萬元之租金收入，整修後應仍可再
    行出租，提供原告部分生活、醫療所需，並可降低兩名子女
    之扶養程度。
(三)參以行政院主計處公布中華民國99年家庭收支調查報告資料
    ，新北市地區每人每月平均消費支出為1 萬8421元。原告罹
    患有雙膝退化性關節炎、腰椎間盤突出、脊椎滑脫症、攝護
    腺增生、嚴重齲齒、缺牙，需有較多之醫療支出，惟原告自
    有房屋，並無「房地租」項目之支出，前開平均消費性支出
    之標準，應得資為原告應受扶養程度之參考。是本院綜上事
    證，認原告請求被告負擔扶養義務，以每月1 萬2000元為合
    理。從而，被告應自99年11月16日起至105 年9 月30日止，
    按月於每月5 日前給付原告1 萬2000元。再者，原告之請求
    乃為命履行扶養義務之判決，依民事訴訟法第389 條第1 項
    第2 款規定，命履行扶養義務之判決，以起訴前最近6 個月
    分及訴訟中履行期已到者為限，法院應依職權宣告假執行，
    是本判決主文第1 項所命被告之給付，關於訴訟中履行期已
    到部分共計14萬4000元（12000 元×12月＝144000元），依
    前揭規定，應依職權宣告假執行。至原告逾此範圍之請求，
    為無理由，應予駁回。
五、本件事證已臻明確，兩造其餘攻擊防禦方法與本件結果不生
    影響，爰不一一論述。
六、訴訟費用負擔之依據：民事訴訟第79條。
中    華    民    國    100   年    11    月    7     日
                      家事庭法  官  毛崑山
以上正本係照原本作成
如對本判決上訴，須於判決送達後20日內向本院提出上訴狀（應
繳納上訴費及按照對造人數提出繕本）
中    華    民    國    100   年    11    月    7     日
                            書記官  許力方